【裁判字號】    92,重訴,403
【裁判日期】    950113
【裁判案由】    分割共有物
【裁判全文】
臺灣士林地方法院民事判決             92年度重訴字第403號
原      告  乙○○
            甲○○
共      同
訴訟代理人  陳智義律師
複代理人    陳文福
被      告  丙○○
            丁○○
共      同
訴訟代理人  陳怡勝律師
上列當事人間請求分割共有物事件，本院於民國94年12月22日言
詞辯論終結，判決如下：
    主  文
原告之訴駁回。
訴訟費用由原告負擔。
    事實及理由
一、原告主張：座落台北市○○區○○段二小段第81地號、面積
    518平方公尺土地 (下稱系爭土地)，為兩造共有，應有部分
    每人各4 分之1 ，系爭土地上建有原告共有門牌內湖區○○
    路○ 段294 巷25弄6 號建物 (第288 建號）及被告共有門牌
    同路段巷弄8 號 (第289 建號）之建物，並無因物之使用目
    的不能分割，亦無以契約訂有不分割之期限，兩造迄今無法
    達成分割之協議，而原告所提分割方案經向台北市政府工務
    局建築管理處函詢結果，該處並無否定本件分割與法令不符
    ，自無不准分割之理，至於被告所指公眾通行問題，並非不
    得分割，應是所有權利用之限制而已，為此，依民法第823
    條第1 項規定，提起本訴，聲明求為判決命：兩造共有系爭
    土地准予分割，分割方法以原物分配如附圖1 或附圖2 ，甲
    部分歸原告取得，乙部分歸被告取得，兩造取得部分各按其
    應有部分比例共有。
二、被告則以：系爭土地原與同地段共24筆土地共同申請同一建
    築執照，建築18棟共142戶建物屬同一集合住宅社區，並申
    請同一使用執照，系爭土地上分屬兩造各自共有之門牌6 號
    及8號建物，建築於現在之位置，係因與其它23筆土地一體
    規劃、設計及建築，倘單獨以系爭土地為建築基地，得建築
    於其上之建物配置及大小，徵諸建築相關法規有關建蔽率、
    容積率等之規定，將不同於現狀，系爭土地為該集合住宅基
    地之一部分，性質上應不得分割；又系爭土地部分為成功路
    4段294巷25弄巷道之一部分，有部分為連通相鄰各戶地下停
    車位，並可供連外交通使用之地下車道，均為社區公眾共同
    使用者，非兩造得任意處分，供共同使用部分，對土地所有
    權人而言，其價值不同於專供土地所有權人使用部分；且上
    開2 建物之共同壁非位於系爭土地之中心，原告主張之分割
    方案將使一造所有之建物前後，有對造所有之土地，徒增未
    來使用上之困擾；如系爭土地得為分割，應選擇對被告影響
    最小之方案，即以2 建物共同壁為中線直線分割，將部分屬
    於前方道路範圍者分歸原告所有等語，資為抗辯。並聲明：
    原告之訴駁回。
三、本件不爭執事項：
  (一)座落台北市○○區○○段二小段第81地號、面積518 平方公
    尺土地 (即系爭土地)， 為兩造共有，兩造每人應有部分各
    4 分之1 。
  (二)系爭土地上有建物2 棟，一為內湖區○○段○○段第288 建
    號、門牌成功路4 段294 巷25弄6 號建物，屬原告共有，應
    有部分各2 分之1 ，一為內湖區○○段○○段第289 建號、
    門牌成功路4 段294 巷25弄8 號建物，屬被告共有，應有部
    分各2 分之1 。2 棟建物相連，中間為共同壁，均為4 層樓
    建物，2 棟之第1 層部分，面積均為92.33 平方公尺（不含
    附屬建物），前方有共同出入之大鐵門，進入大門後經數階
    梯後為2 戶各有之大門。系爭土地除2 棟建物本身所占地面
    外，部分為建物周圍之空地，部分則屬於共同出入大門前方
    道路路範圍。而2 棟建物中間之共同壁並非系爭土地之中間
    線，系爭土地之中間線坐落於第28 9建號（即門牌8 號）建
    物所屬範圍。
  (三)系爭土地重測前為內湖區○里○段14分坡內小段637-1地號
    ，與重測前同地段654、655、656、245、653、652、647-5
    、652- 2、652-1、652-9、651-2、647-19、639-7、638-34
    、638-26、638-22、638-18、638-14、638-10、637、635-6
     、636、638-30等地號，共24筆土地，共同申請同一74建字
     第0128號建築執照，建築18棟共142戶建物屬同一社區，包
     含前項第288建號、第289建號建物，均共同申請同一75使
     字第657號使用執照。
四、得心證之理由：
    原告請求就兩造共有之系爭土地予以裁判分割，被告則以前
    詞置辯，是以本件首應審究之爭點，乃在於系爭土地是否因
    物之使用目的不能分割？茲論述如下：
  (一)按，各共有人，得隨時請求分割共有物。民法第823條第1項
    前段固有明文。惟同條項但書又規定，因物之使用目的不能
    分割者，不在此限，立法意旨在於增進共有物之經濟效用，
    並避免不必要之紛爭（最高法院87年度台上字第1386號判決
    要旨參考）。而所謂因物之使用目的不能分割，係指共有物
    繼續供他物之用，而為其物之利用所不可缺，或為一權利之
    行使所不可缺者而言（最高法院50年台上字第970號判例要
    旨參考）。
  (二)關於在土地上興建建物，為實施建築管理，以維護公共安全
    、公共交通、公共衛生及增進市容觀瞻等目的，吾國法制上
    乃有建築法及相關建築法令規範之制定。而建築基地乃提供
    其上建物建築之用，自有其特殊之目的，關於建築基地分割
    之問題，即應受建築法及建築基地法定空地分割辦法等相關
    規範之限制。按，建築法第11條規定：「本法所稱建築基地
    ，為供建築物本身所占之地面及其所應留設之法定空地。建
    築基地原為數宗者，於申請建築前應合併為一宗。前項法定
    空地之留設，應包括建築物與其前後左右之道路或其他建築
    物間之距離，其寬度於建築管理規則中定之。應留設之法定
    空地，非依規定不得分割、移轉，並不得重複使用；其分割
    要件及申請核發程序等事項之辦法，由中央主管建築機關定
    之。」等文。另建築基地法定空地分割辦法第2條、第3條、
    第4條分別明文「直轄市或縣市主管建築機關核發建造執照
    時，應於執照暨附圖內標註土地座落、基地面積、建築面積
    、建蔽率，及留設之空地位置等，同時辦理空地地籍套繪圖
    。前項標註及套繪內容如有變更，應以變更後圖說為準。」
    、「建築基地之法定空地併同建築物之分割，非於分割後合
    於左列各款規定者不得為之。一、每一建築基地之法定空地
    與建築物所占地面應相連接，連接部分寬度不得小於二公尺
    。二、每一建築基地之建蔽率應合於規定。但本辦法發布前
    已領建造執照，或已提出申請而於本辦法發布後方領得建造
    執照者，不在此限。三、每一建築基地均應連接建築線並得
    單獨申請建築。四、每一建築基地之建築物應具獨立之出入
    口。」、「建築基地空地面積超過依法應保留之法定空地面
    積者，其超出部分之分割，應以分割後能單獨建築使用或已
    與其鄰地成立協議調整地形或合併建築使用者為限。」等內
    容，由上前揭法規之內容可知，建築基地原則上依其使用目
    的，乃屬不得分割，必符合上開規定，始得予以分割。且細
    繹前揭法條規範內容，可知單就建築基地之分割而言，所謂
    符合上開規定得予分割部分，係指原為建築基地中「法定空
    地」之部分，即實際上無建築物所占地面部分，而實際上供
    建築物本身所占之土地部分，則非得予分割之範圍。
  (三)依前所述，本件系爭土地乃供其上第288建號門牌成功路4段
    294 巷25弄6號建物，及第289建號門牌成功路4段294巷25弄
    8號建物，建築所用之建築基地，甚為明確，而除2棟建物本
    身所占地面外，部分為建物周圍之空地，部分則屬於2棟建
    物共同出入大門前方道路範圍，亦如前述（參見三之(二)、(三)
    ）。而本件原告所請求分割者，顯然並非限於法定空地部分
    ，而係包含實際供建物本身所占之土地部分，揆諸前揭說明
    ，應非得予分割之範圍。至於原告主張其分割方案，依台北
    市政府工務局建築管理處函覆結果，並未指出本件分割不符
    法令乙節，經核，該處93年4 月27日北市工建照字第093625
    97100 號覆函之內容，乃指出有關建築基地之法定空地分割
    ，係依建築基地法定空地分割辦法委託本市開業建築師檢討
    辦理，本件未依該辦法檢討，無法判別是否符合規定等文，
    主要係針對法定空地分割之法律依據所為說明，尚不足憑為
    本件系爭土地得為分割之依據。況且，經本院依原告聲請，
    於93年11月19日發函囑託台北市建築師公會，就分割方案是
    否符合前述法令予以檢討鑑定，原告均未繳納鑑定費用配合
    辦理，並於94年11月17日撤回鑑定之聲請，原告亦未能提出
    並舉證符合前揭分割限制規定之方法，自難認系爭土地得予
    分割。綜上所述，系爭土地依其作為其上建物建築基地使用
    之目的，應屬不能分割，堪以認定。
五、從而，原告本於共有關係，依民法第823條第1項規定，請求
    裁判分割兩造所共有座落於台北市○○區○○段二小段第81
    地號、面積518平方公尺土地，為無理由，應予駁回。
六、本件判決基礎已臻明確，兩造其餘攻擊防禦方法及訴訟資料
    經本院審酌後，核與判決結果不生影響，無一一論述之必要
    ，併予敘明。
七、據上論結，本件原告之訴為無理由，依民事訴訟法第78條，
    判決如主文。
中    華    民    國    95    年    1     月    13    日
                  民事第二庭  法  官  施月燿
以上正本證明與原本無異。
如對本判決上訴須於判決送達後20日內向本院提出上訴狀。
中    華    民    國    95    年    1     月    17    日
                              書記官  韓金發


司法院資訊處製作；財團法人民間司法改革基金會備份。
